臺灣高等法院臺南分院刑事裁定
111年度毒抗字第19號
抗  告  人  
即  被  告  鄭家寶




上列抗告人因強制戒治案件，不服臺灣雲林地方法院中華民國11
0年12月20日裁定（110年度毒聲字第570號），提起抗告，本院
裁定如下：
    主  文
抗告駁回。
    理  由
一、原裁定意旨略以：抗告人即被告甲○○（下稱抗告人）前於民
    國99年間，因施用第一、二級毒品案件，經臺灣雲林地方法
    院（下稱原審地院）以99年度毒聲字第63號裁定送觀察、勒
    戒後，認有繼續施用毒品之傾向，再經原審法院以99年度毒
    聲字第190號裁定令入戒治處所施以強制戒治，嗣於100年3
    月9日停止戒治處分之執行而出所，並由臺灣雲林地方檢察
    署（下稱雲林地檢署）檢察官以100年度戒毒偵字第28號為
    不起訴處分確定。復於上開強制戒治執行完畢釋放3年後，
    再因施用第一、二級毒品案件，經原審法院以110年度毒聲
    字第447號裁定送勒戒處所觀察、勒戒後，認有繼續施用毒
    品之傾向。爰依毒品危害防制條例第20條第2項後段、第3項
    規定，裁定抗告人令入戒治處所強制戒治，其期間為6個月
    以上，至無繼續強制戒治之必要為止，但最長不得逾1年等
    語。
二、抗告意旨略以：
  ㈠以抗告人之前科紀錄評估認定抗告人仍有施用毒品傾向，顯
    非客觀，有重複處罰之虞；且抗告人後有殘刑和徒刑共5年9
    月29日之久，不足認定抗告人有繼續施用毒品傾向，故無須
    再行戒斷治療，以免影響抗告人刑期之執行。
  ㈡抗告人在勒戒期間經心理醫師評估認定條件要素不一，毫無
    標準依據，就認定有繼續施用毒品傾向，而必須送強制戒治
    ，過於草率顯欠公允，不符憲法，更非解決毒品氾濫、斷絕
    毒品接觸之道。
  ㈢審酌前揭評估標準紀錄表及證明書所記載內容，係該所人員
    、醫師於抗告人觀察、勒戒期間，就抗告人前科與行為表現
    、臨床評估、社會穩定度等各種項目，依據紀錄資料，本其
    職業之專業知識及經驗所為綜合各項因素之判斷，合計63分
    （靜態因子共52分、動態因子共11分），何為靜態因子及動
    態因子？
  ㈣經心理師所詢問之問題中，有一個問題家屬可有前來接見之
    事，在勒戒所規定中只有直系血親才能接見，而抗告人已無
    直系血親，所以無法接見，這問題對抗告人來說就不公平，
    沒有接見就加分，雖然抗告人沒有接見，可是親戚會寄會客
    窗的東西，這也是表示有親人在關心，所以這問題就不應該
    加分了，有沒有寄東西監方也可查詢。
  ㈤依據110年3月26日修正新版「有無繼續施用毒品傾向評估標
    準紀錄表」，該立法說明亦謂，不管前科幾何，前科紀錄評
    分上限不得超過10分，茲與被告裁定強制戒治前科紀錄評分
    數顯違法，原裁定即屬無可維持，應將原裁定撤銷。
  ㈥復按109年1月15日修正公布、同年7月15日施行之毒品危害防
    制條例規定，係對犯輕微或施用毒品之人則給予自新及戒除
    毒癮之適當刑事處遇，犯有毒品危害防制條例第10條之罪，
    應送勒戒處所觀察、勒戒，使其能徹底脫離毒品危害，以落
    實寬嚴並濟之刑事政策，是政府給予毒品罪犯一次自新之機
    會，也是政府之德政，卻因理由之部分所述，就裁定送強制
    戒治，有違相關法令，實難心服。
  ㈦前有判例「110年度毒抗字第389號」可稽，請依上述理由，
    給抗告人一次自新機會，撤銷強制戒治裁定，解還回去執行
    剩餘之徒刑部分云云。
三、按觀察、勒戒後，檢察官或少年法院（地方法院少年法庭）
    依據勒戒處所之陳報，認受觀察、勒戒人有繼續施用毒品傾
    向者，檢察官應聲請法院裁定或由少年法院（地方法院少年
    法庭）裁定令入戒治處所強制戒治，其期間為6個月以上，
    至無繼續強制戒治之必要為止，但最長不得逾1年，毒品危
    害防制條例第20條第2項後段定有明文。次按勒戒處所應注
    意觀察受觀察、勒戒人在所情形，經醫師研判其有或無繼續
    施用毒品傾向後，至遲應於觀察、勒戒期滿之15日前，陳報
    該管檢察官，觀察勒戒處分執行條例第8條第1項亦定有明文
    。是依上述法條規定，研判受觀察、勒戒人有無繼續施用毒
    品傾向者，係由勒戒處所內之專業醫師為之。而關於有無繼
    續施用毒品傾向之評估標準，法務部已於110年3月26日以法
    矯字第11006001760號函修正頒布「有無繼續施用毒品傾向
    評估標準紀錄表」、「有無繼續施用毒品傾向評估標準評分
    說明手冊」，上開評分說明手冊係以前科紀錄與行為表現、
    臨床評估、社會穩定度三項合併計算分數，每一大項皆有靜
    態因子與動態因子。先以靜態因子分數評分，靜態因子分數
    總分在60分（含）以上為「有繼續施用毒品傾向」；60分以
    下，與動態因子分數相加，如果總分在60分（含）以上，為
    「有繼續施用毒品傾向」。是有無「繼續施用毒品傾向」，
    係依具體個案之臨床實務及相關事證等情綜合判定，有其相
    當之專業依據及標準，且涉及專門醫學，為具有科學驗證所
    得之結論，非僅屬理論之闡述。又衡酌強制戒治之目的，係
    為協助施用毒品者戒斷毒品之心癮及身癮所為之一種保安處
    分類型，而該評估標準係將與判斷有無繼續施用傾向之相關
    因素加以列舉及量化，適用於每一位受觀察、勒戒處分之人
    ，具一致性、普遍性、客觀性，以利執法者判定受勒戒人有
    無繼續施用毒品傾向，倘其評估由形式上觀察，無擅斷或濫
    權等明顯不當之情事，法院自應予尊重。
四、經查：
  ㈠抗告人因施用第一、二級毒品犯行，前經原審法院以110年度
    毒聲字第447號裁定送觀察、勒戒後裁定令入勒戒處所執行
    觀察、勒戒，並確定在案，嗣被告入法務部○○○○○○○○附設勒
    戒處所執行觀察、勒戒後，經該所評估結果為：前科紀錄與
    行為表現32分、臨床評估26分、社會穩定度5分，小計靜態
    因子52分、動態因子11分，總分63分，綜合判斷認定被告有
    繼續施用毒品之傾向等情，有上開刑事裁定書、臺灣高等法
    院被告前案紀錄表、此有法務部○○○○○○○○民國110年12月13
    日雲所衛字第11040001200號函暨所附有無繼續施用毒品傾
    向證明書、有無繼續施用毒品傾向評估標準紀錄表各1份在
    卷足憑。
  ㈡上開評估結果，既係該所相關專業知識經驗人士，在抗告人
    執行觀察、勒戒期間依本職學識評估之前科紀錄與行為表現
    、臨床評估、社會穩定度等項所為之綜合判斷，具有科學驗
    證所得之結論，自得憑以判斷有無繼續施用毒品傾向之證明
    ，則法務部○○○○○○○○附設勒戒處所綜合評分者依個案臨床實
    務及具體事證，判定為「有繼續施用毒品傾向」，依諸前揭
    說明，尚無不合，且由形式上觀察，並無擅斷或濫權等明顯
    不當之情事，法院即宜予尊重其行政職權之行使及專業之判
    斷。是以，原審法院據此裁定抗告人令入戒治處所施以強制
    戒治，其期間為6個月以上，至無繼續強制戒治之必要為止
    ，但最長不得逾1年，經本院審閱相關案卷後，核其認事用
    法並無不合，亦無違經驗、論理法則。
  ㈢抗告人雖以前開各詞抗告。然查：
  ⒈有無繼續施用毒品傾向評估標準各大項及細項之得分標準，
    係由法務部邀集衛生福利部及專家學者、相關機關研商所得
    ，並製有「有無繼續施用毒品傾向評估標準評分說明手冊」
    予以詳細規定，供專業醫師為客觀且一致之評估，已可避免
    摻雜個人好惡或流於恣意擅斷之情形。此等評估乃細分為「
    前科紀錄與行為表現」、「臨床評估」、「社會穩定度」及
    「靜態因子」、「動態因子」等具體項目而以評分方式為之
    ，應可免於抽象、主觀之弊，並得通過科學檢驗之要求。又
    該評估標準紀錄表除詳列各項靜態因子、動態因子之細目外
    ，並有各細目之配分、計算及上限，且各項目多出自不同之
    評分者，並非僅憑短短數語之當面問答即能得出結論，亦非
    評估之醫師所得主觀擅斷，是該評估標準紀錄表乃係該勒戒
    處所相關專業知識經驗人士於被告執行觀察、勒戒期間，各
    依其本職學識綜合上開各節評估，具有科學驗證而得出被告
    有繼續施用毒品傾向之結論，自形式上觀察，並無擅斷或濫
    權等明顯不當之情事，法院即宜予尊重其行政職權之行使及
    專業之判斷。是原裁定令被告進入戒治處所強制戒治，核屬
    適法有據。抗告意旨質疑前開評估標準紀錄表「認定條件要
    素不一，毫無標準依據，...過於草率顯欠公允，不符憲法.
    ..」云云，要非可採。
  ⒉司法實務或醫學臨床上，具有毒品前科紀錄者，或因長期有
    機會接觸毒品，或因欲藉由毒品作用暫時隔絕現實環境，其
    反覆性、繼續性地再犯施用毒品犯行之機率，確實較沒有毒
    品前科者高，因此上開評估標準方會將勒戒人之前科紀錄列
    入重要之評分項目，且於評分說明手冊明訂，復皆設有項目
    計分之合理上限，業已降低各評分項目所可能造成之過度影
    響，故將上開因素列為評分項目，與戒斷毒品目的之達成間
    具有實質關聯，無違一事不二罰之原則。抗告意旨指摘「依
    前科作為是否有繼續施用毒品之評分標準，有重複處罰之虞
    ；且抗告人後有殘刑和徒刑共5年9月29日之久，不足認定有
    繼續施用毒品傾向，故無須再行戒斷治療，以免影響抗告人
    刑期之執行」云云，亦非有據。
  ⒊抗告人空言質疑該計算標準之依據，乃至徒憑己見，以「在
    勒戒期間經心理醫師評估認定條件要素不一，毫無標準依據
    ，就認定有繼續施用毒品傾向，而必須送強制戒治，過於草
    率顯欠公允，不符憲法，更非解決毒品氾濫、斷絕毒品接觸
    之道」云云，質疑前揭評估標準之認定，並無具體指摘原裁
    定有何違法、不當之處，尚難認有據。其提出本件抗告，請
    求撤銷原裁定，自無可採。
  ⒋抗告意旨另稱「抗告人已無直系血親，所以無法接見，此對
    抗告人不公平」云云，然「入所後家人是否訪視」，列入社
    會穩定度計分標準，乃勒戒處所評估受觀察、勒戒處分人家
    庭支持程度之方式，主要係考量施用毒品者是否有強力之家
    庭支持而得以遠離毒品，而無論家人未訪視之背後原因為何
    ，且其支持強度與僅寄送物品等方式亦有差異，則前揭評估
    表之評估結果，以入所後無家人訪視，列計5分，難認有誤
    。況且依抗告人之上開評估紀錄表之記載，抗告人除入所後
    是否有家人訪視（否）計5分，另出所後是否與家人同住（
    否）另計5分，以上二項之上限為5分，故縱使抗告人入所後
    有家人訪視而不計5分，其出所後不與家人同住亦會加計5分
    ，故綜合上開靜態因子與動態因子，於社會穩定度欄合計為
    5分，亦難認有何違誤。
  ⒌至於抗告人所指前有判例「110年度毒抗字第389號」可稽，
    但經查並無該判例，倘抗告人指係「臺灣高等法院臺中分院
    110年度毒抗字第389號裁定」，則該裁定駁回檢察官聲請之
    理由係因法務部已於110年3月26日修正頒布「有無繼續施用
    毒品傾向評估標準紀錄表」、「有無繼續施用毒品傾向評估
    標準評分說明手冊」，該案被告依修正後「有無繼續施用毒
    品傾向評估標準」重行評估後，認無繼續施用毒品傾向，原
    裁定未及審酌上揭行政規章重大變動及被告依修正後「有無
    繼續施用毒品傾向評估標準」重行評估之結果，致裁定令被
    告入戒治處所強制戒治，即有可議，與本件情形不同，自無
    從比附援引。　
五、綜上，原審法院依據檢察官之聲請，依毒品危害防制條例第
    20條第2項規定，裁定抗告人令入戒治處所施以強制戒治，
    其期間為6個月以上，至無繼續強制戒治之必要為止，但最
    長不得逾1年，經核並無不合。抗告人所提抗告核無理由，
    應予駁回。
據上論斷，應依刑事訴訟法第412條，裁定如主文。　
中　　華　　民　　國　　111 　年　　1 　　月　　11　　日
                  刑事第四庭    審判長法  官  郭玫利
                                      法  官  林臻嫺
                                      法  官  曾子珍
以上正本證明與原本無異。
不得再抗告。
　　　　　　　　　　　　　　　　　　　書記官  李淑惠　　
中　　華　　民　　國　　111 　年　　1 　　月　　11　　日